【裁判字號】    90,上,59
【裁判日期】    900710
【裁判案由】    分割共有物
【裁判全文】
臺灣高等法院花蓮分院民事判決  九十年度上字第五九號
      上  訴  人  丁○○
      上  訴  人  丙○○○
      上  訴  人  甲○○○
                              .
      訴訟代理人  乙○○
      被 上訴 人  戊○○
右當事人間請求分割共有物事件，上訴人對於中華民國九十年一月十二日臺灣臺東地
方法院八十八年度訴字第二八二號第一審判決提起上訴，本院判決如左：
    主    文
上訴駁回。
第二審訴訟費用由上訴人負擔。
    事    實
甲、上訴人方面：
一、聲明：求為判決：(一)原判決廢棄。(二)駁回被上訴人在第一審之訴。
二、陳述：除與原判決記載相同者，茲引用之外，補稱：土地應按比率全部分割，而
    當初購地時是四人五份，上訴人三人持分各三分之一，分割後所生之畸零地也應
    由兩造四人一同分擔，且讓售之價格差異甚多，亦不公平。
乙、被上訴人方面：
一、聲明：求為判決駁回上訴。
二、陳述：與原判決記載者相同。
    理    由
一、被上訴人起訴主張兩造共有坐落台東縣台東市○○段二八五之五、二九八、二九
    八之一地號，地目均為建、面積分別為壹佰肆拾平方公尺、壹佰捌拾貳平方公尺
    、壹佰肆拾平方公尺土地，及其上同段八○五、二三二四建號即門牌號碼同市○
    ○路○段三二一號房屋，為被上訴人（權利範圍為五分之二）、上訴人三人（權
    利範圍各為五分之一）所共有之事實，有土地登記簿謄本乙件附卷可稽，堪信被
    上訴人之主張為真正。
二、按各共有人得隨時請求分割共有物，但因物之使用目的不能分割或契約訂有不分
    割期限者，不在此限。又共有物之分割方法，依共有人協議之方法行之。分割之
    方法，不能協議決定者，法院得因任何共有人之聲請，命以原物分配於共有人。
    以原物為分配時，如共有人中，有不能按其應有部分受分配者，得以金錢補償之
    ，民法第八百二十三條第一項、第八百二十四條分別定有明文。查系爭土地之地
    目均為建地，此有前揭土地登記簿謄本在卷可憑，其與其上之建物並無不能分割
    之情事，且無不分割之特約，兩造於起訴前復無法達成分割之協議，此為上訴人
    三人所不爭執，從而被上訴人訴請裁判分割，於法即無不合。
三、又按法院就共有物所定之分割方法，有自由裁量之權，不受任何共有人主張之拘
    束（最高法院二十六年上字第一七九二號判例參照），惟應秉持公平原則，並斟
    酌其分割後之經濟效用，而為適當之分配。本件被上訴人另有同段二八五之六地
    號土地及其上門牌號碼同市○○路○段三二五號房屋係緊鄰如附圖黃色區域所示
    部分之南方，而系爭房地係面臨寬度超過七公尺以上之台東市○○路，已經原審
    法院履勘現場查明屬實，有勘驗筆錄為憑，並經台東縣台東地政事務所測量並繪
    製土地複丈成果圖為證。茍全依兩造應有部分分割，上訴人三人所分得部分將可
    能是崎零地而無法單獨建屋等現狀，兩造於原審法院審理中達成協議，兩造同意
    採取被上訴人所提前述分割方法，被上訴人將同段二九八之一、二九八地號土地
    面臨中華路上路寬一公尺土地（即二十六點八平方公尺）退讓予上訴人三人，而
    由被上訴人以每坪四十二萬五千元之價格（合計三百四十四萬元五千四百七十五
    元）讓售予上訴人三人，被上訴人請求分割共有物為有理由，應予准許。原審法
    院乃依照兩造當事人協議之基本原則將系爭房地分割如原審主文第一項、第二項
    、第三項所示，並依兩造協議內容（上訴人三人補償被上訴人部分另應扣除被上
    訴人應補償上訴人三人天花板之修繕費用一萬二千元），併宣告如原審法院主文
    第四項所示，認事用法均稱允當。
四、又原審法院更於審理中一再徵詢兩造之意見，並審酌兩造所提出之各項方案，乃
    上訴人竟於同意分割方案，並經原審法院判決之後，先是未具理由提起本件上訴
    ，經本院於九十年三月二十七日命補提上訴理由，竟遲至本院第一次準備程序即
    九十年四月三十日止仍未提出對於原同意方案有何不服之具體理由，經本院再命
    提出，方於九十年五月二十三日提出理由書，顯然足以延滯訴訟程序之進行，而
    核其理由，其中所稱畸零地部分，按諸勘測現場圖所示，係為配合被上訴人所有
    之二八五之六號土地而為之分割，且被上訴人所分得土地面臨之台東市○○路面
    積遠小於上訴人之部分，雖然上訴人所分得土地之後面較為狹長，但被上訴人所
    分得之土地後面亦屬狹長土地，則上訴人所稱其分擔較多之畸零地，自屬未可採
    信。另有關補償費部分，經被上訴人於原審提出以每坪四十二萬五千元之價格計
    算，亦為上訴人於原審八十九年十二月二十九日審理時表示同意，自不容上訴人
    再事爭執。
五、綜上所述，本件被上訴人分割共有物之請求為有理由，從而，被上訴人本於共有
    物分割請求權請求分割，應予准許。原審判命共有物分割，於法並無不合。上訴
    意旨指摘原判決不當，求予廢棄改判，為無理由，應予駁回其上訴。
六、據上論結，本件上訴為無理由，依民事訴訟法第四百四十九條第一項、第七十八
    條、第八十五條第一項前段，判決如主文。
中      華      民      國      九十      年    七        月    十      日
                                  審判長法官      謝  志  揚
                                        法官      莊  謙  崇
                                        法官      賴  淳  良
右正本係照原本作成。
如不服本判決，應於收受送達後二十日內向本院提出上訴書狀，其未表明上訴理由者
，應於提出上訴後二十日內向本院補提理由書狀（均須按他造當事人之人數附繕本）
上訴時應提出委任律師或具有律師資格之人之委任狀；委任有律師資格者，另應附具
律師及格證書或釋明委任人與受任人有民事訴訟法第四百六十六條之一第一項但書或
第二項（詳附註）所定關係之釋明文書影本。
中      華      民      國      九十      年    七        月    十      日
                                  法院書記官     邱  廣  譽
附註：
民事訴訟法第四百六十六條之一（第一項、第二項）：
對於第二審判決上訴，上訴人應委任律師為訴訟代理人。但上訴人或其法定代理人具
有律師資格者，不在此限。
上訴人之配偶、三親等內之血親、二親等內之姻親，或上訴人為法人、中央或地方機
關時，其所屬專任人員具有律師資格並經法院認為適當者，亦得為第三審訴訟代理人
。


司法院資訊處製作；財團法人民間司法改革基金會備份。
